【裁判字號】    99,選訴,50
【裁判日期】    990713
【裁判案由】    賄選
【裁判全文】
臺灣屏東地方法院刑事判決              99年度選訴字第50號
公  訴  人  臺灣屏東地方法院檢察署檢察官
被      告  甲○○
選任辯護人  吳春生律師
上列被告因賄選案件，經檢察官提起公訴（98年度選偵字第74號
第105 號），本院判決如下：
    主  文
甲○○共同對於有投票權之人，交付賄賂，而約其投票權為一定
之行使，處有期徒刑壹年捌月，緩刑伍年，並應向國庫支付新臺
幣伍萬元。扣案用以行求之賄賂新臺幣壹仟元及賄選名單貳張均
沒收。褫奪公權年。
    事  實
一、甲○○係鄰長，為使第十六屆屏東縣新園鄉鄉長候選人吳永
    泉當選，竟與姓名年籍不詳之成年男子「吳永泉之表舅」(
    由檢察官另案偵辦) 共同基於交付賄賂使有投票權之人為投
    票權一定行使之犯意聯絡，於民國98年12月2 日下午，在屏
    東縣新園鄉○○村○○路9 巷1 弄10號住處門前，自該名男
    子取得賄選款項新台幣( 以下同)4萬6 千元，受其囑咐對其
    所轄22鄰選民賄選，甲○○即本於集合犯犯意，自98年12月
    2 日晚上至同年月3 日下午止，先於98年12月2 日下午5 時
    許，在屏東縣新園鄉○○村○○路9 巷14號，將3 票之賄款
    3 千元交付林音( 經檢察官另為緩起訴處分) ，請其投票給
    吳永泉；復於當日傍晚，在屏東縣新園鄉○○村○○路9 巷
    11號陳洪柑家中客廳，交付3 票賄款3 千元予陳洪柑，請其
    及家人投給吳永泉；續於當日晚上6 時許，在鄞淑如( 經檢
    察官另為緩起訴處分) 屏東縣新園鄉○○村○○路9 巷18之
    1 號住處，交付鄞淑如2 票賄款計2 千元，央求其投票給吳
    永泉；又於當晚6 時餘許，在屏東縣新園鄉○○村○○路9
    巷10之2 號，交給宋芬雅( 經檢察官另為緩起訴處分)2票賄
    款2 千元，請其投給吳永泉；復於當晚6 時餘許，在屏東縣
    新園鄉○○村○○路9 巷10之1 號馮玉雲( 經檢察官另為緩
    起訴處分) 住處，交付馮玉雲2 票賄款2 千元，請其投票給
    吳永泉；又於當晚7 時餘許，在何方鳳( 經檢察官另行緩
    起訴處分) 屏東縣新園鄉○○村○○路9 巷15號家中，交予
    何方鳳6 票賄選款項計6 千元，請其及其家人投給鄉長登
    記第1 號吳永泉，何方鳳如數收取；又於當晚某時，在屏
    東縣新園鄉○○村○○路9 巷17號住處，交給陳鄧愛( 經檢
    察官另為緩起訴處分)2票賄款2 千元，請其投給1 號吳永泉
    ；又於98年12月2 日晚上10時許，在屏東縣新園鄉○○村○
    ○路9 巷巷口，遇見蔡順長( 經檢察官另為緩起訴處分)，
    交付其5 票賄款5 千元，其中1 千元係蔡順長應得賄款，另
    4 千元請其轉交其弟媳蔡慈惠( 經檢察官另為緩起訴處分)
    ，請彼等均投票給吳永泉，蔡順長代收後，即於當晚10時餘
    許，持4 千元，至屏東縣新園鄉○○村○○路9 巷18之5號
    蔡慈惠住處，轉達該旨，將4 千元交由蔡慈惠收執；( 經檢
    察官另為緩起訴處分) 再於98年12月3 日上午10時許，在屏
    東縣新園鄉○○村○○路59號，向吳黃淑美之子吳承昌行求
    ，交付無投票權人吳黃淑美( 另經檢察官為不起訴處分)賄
    款1 千元，請其代轉交有投票權之子吳承昌，請吳承昌投票
    給吳永泉，吳黃淑美應允之而為收受，惟其後並未轉交吳承
    昌；又於98年12月3 日上午10時至11時之間，在屏東縣新園
    鄉○○村○○路61之1 號客廳，交給余宗哲( 經檢察官另為
    緩起訴處分)1票賄款1 千元，請其投票給吳永泉；續於98年
    12 月3日11時許，在屏東縣新園鄉○○村○○路59之1 號前
    ，將2 票投票權人賄款2 千元，置於郭戴鳳美( 經檢察官另
    為緩起訴處分) 機車椅墊，請其投給吳永泉；復於98年12月
    3 日近中午時，在屏東縣新園鄉○○村○○路9 巷附近，將
    2 票賄款2 千元，置於吳劉加春( 經檢察官另為緩起訴處分
    ) 腳踏車菜籃，請其投票給吳永泉；另於98年12月3 日下午
    1 時許，在屏東縣新園鄉○○村○○路1 巷22號陳明賢( 經
    檢察官另為緩起訴處分) 住處，交付其4 票賄款4 千元，請
    其及家人投票予吳永泉；又於98年12月3 日下午1 時餘許，
    在屏東縣新園鄉○○村○○路9 巷27之8 號隔壁，交付4 票
    賄款4 千元予張官秀雲( 經檢察官另為緩起訴處分) ，請其
    投給鄉長候選人1 號吳永泉；續於98年12月3 日下午3 、4
    時許，在屏東縣新園鄉○○村○○路1 巷8 號孔志成( 經檢
    察官另為緩起訴處分) 住處，交付4 票賄選款項4 千元，請
    其投給登記1 號吳永泉；復於98年12月3 日下午4 時許，在
    屏東縣新園鄉○○村○○路1 巷10號孔蔡玉梅( 經檢察官另
    為緩起訴處分) 住處，交付3 票賄款3 千元，請其投給吳永
    泉。嗣為警據報報請臺灣屏東地方法院檢察署檢察官指揮偵
    辦，於98年12月3 日20時54分許，由該署檢察官李秀玲率員
    警至屏東縣新園鄉○○村○○路9 巷1 弄10號，徵得甲○○
    同意後搜索查獲，扣得賄選名單2 紙。上開選民經偵訊後，
    收受之賄款均繳回查扣，甲○○對吳承昌行求之賄款1 千元
    ，亦經吳黃淑美如數繳回扣案。
二、案經臺灣屏東地方法院檢察署檢察官指揮屏東縣政府警察局
    潮州分局、屏東縣調查站偵查起訴。
    理  由
一、按傳聞法則之重要理論依據，在於傳聞證據未經當事人之反
    對詰問予以核實，乃予排斥，惟若當事人已放棄對原供述人
    之反對詰問權，於法院審判時表明同意該等傳聞證據可作為
    證據，基於證據資料愈豐富，愈有助於真實發現之理念，並
    貫徹刑事訴訟法修法加重當事人進行主義之精神，確認當事
    人對於證據能力有處分權之制度，傳聞證據經當事人同意作
    為證據，法院認為適當者，亦得為證據；另當事人於調查證
    據時，對於傳聞證據表示「沒有意見」、「對於證據調查無
    意見」，而未於言詞辯論終結前聲明異議，應視為已有將該
    等傳聞證據採為證據之同意，此刑事訴訟法第159 條之5 定
    有明文。查本判決所引用之屬於傳聞證據之證據，經審判長
    提示並告以要旨後，檢察官及被告、辯護人均知該證據為審
    判外之言詞陳述及書面證據，惟未於言詞辯論終結前表示異
    議，本院審酌上開證據作成之過程並無不適當之情形，且對
    於被告涉案之事實具有相當之關聯性，依刑事訴訟法第159
    條之5 規定具有證據能力。
二、上開犯罪事實，業經被告甲○○於警偵訊及本院審理時坦承
    不諱，核與證人林音、陳洪柑、鄞淑如、宋芬雅、馮玉雲、
    何方鳳、陳鄧愛、蔡長順、蔡慈惠、吳黃淑美、余宗哲、
    郭戴鳳美、劉加春、張官秀雲、孔志成、蔡玉梅於警詢、檢
    察官偵訊中證述被告甲○○行賄及證人林音等16人受賄之情
    節相符，並有扣案之賄選名單2 紙、被告甲○○對吳承昌行
    求之賄款1 千元扣案可資佐證，足認被告甲○○之自白與事
    實相符，事證明確，其犯行堪以認定，應予依法論科。
三、按學理上所稱之集合犯，係一種構成要件類型，亦即立法者
    針對特定刑罰規範之構成要件，已預設其本身係持續實行之
    複次行為，具備反覆、延續之行為特徵，將之總括或擬製成
    一個構成要件之「集合犯」行為；此種犯罪，以反覆實行為
    典型、常態之行為方式，具侵害法益之同一性，因刑法評價
    上為構成要件之行為單數，因而僅包括的成立一罪。其與接
    續犯之不同，在於接續犯所適用之構成要件行為文義本身並
    不具反覆實行之特質，非屬立法規範所定之構成要件類型，
    於時間及空間之緊密關聯性上，亦較之集合犯為嚴格。是除
    集合犯外，每一種構成要件行為皆得以接續犯方式為之，因
    此集合犯亦有喻之為「法定接續犯」者。此與修正前連續犯
    係指行為人在主觀上基於一個概括之犯意，而反覆實行客觀
    上可以獨立成罪之同一罪名之行為者，均尚屬有間。公職人
    員選舉罷免法第99條第1 項所定之對有投票權人交付賄賂或
    不正利益罪之賄選行為，乃行為人基於足以讓候選人當選票
    數之賄選目的，反覆向多數人交付賄賂或其他不正利益，約
    定不行使投票權或為一定行使；是對有投票權人交付賄賂或
    其他不正利益之犯行，於構成要件類型上，本質上已具備反
    覆、延續之行為特徵，其持續多次對有投票權人交付賄賂或
    其他不正利益即為此類犯罪之典型或常態，於刑法評價上自
    應僅成立集合犯一罪（最高法院96年度台上字第3064號裁判
    要旨參照）。
四、核被告所為，係犯公職人員選舉罷免法第99條第1 項之交付
    賄賂罪。被告甲○○與「吳永泉之表舅」之不詳姓名、年籍
    之成年男子間，有賄選之犯意聯絡及行為分擔，為共同正犯
    。被告於偵查中自白，應依公職人員選舉罷免法第99條第5
    項前段規定，減輕其刑。爰審酌被告擔任鄰長，企求使候選
    人吳永泉當選，竟不擇手段，發放現金直接向選民買票之行
    為，足以破壞公平選舉制度，侵蝕民主政治之基石，且危害
    社會善良風氣，惟念其坦承犯行，態度尚佳，及其已60歲，
    學歷僅小學三年級肄業，不識字，智識不高，有警詢筆錄可
    按，並據被告陳明在卷等一切情狀，量處如主文所示之刑。
    並依公職人員選舉罷免法第113 條之規定宣告褫奪公權3 年
    。再查被告無前科，未曾受有期徒刑以上刑之宣告，有臺灣
    高等法院被告前案紀錄表在卷可按，其因一時失慮，致罹刑
    章，諒經此偵審及科刑之教訓，當知所警惕，本院因認所宣
    告之刑，以暫不執行為適當，爰就被告所犯之罪宣告緩刑5
    年，復審酌其等之教育程度、家庭狀況、社會地位、經濟能
    力及犯罪所生法益侵害之情節，併諭知其應向國庫支付新台
    幣5 萬元，以啟自新。扣案之賄選名2 紙係被告所有，供犯
    罪所用之物，應依刑法第38條第1 項第2 款宣告沒收；另扣
    案之1 千元，係被告交付吳黃淑美，託吳黃淑美轉交吳承昌
    之賄賂，應依公職人員選舉罷免法第99條第3 項規定，不問
    屬於犯人與否均沒收之。
據上論斷，應依刑事訴訟法第299條第1項前段，公職人員選舉罷
免法第99條第1項、第3項、第5項前段、第113條第3項，刑法第1
1條、第28條、第74條第1項第1款、第2項第4款、第37條第2項、
第38條第1項第2款，判決如主文。
本案經檢察官劉昀到庭執行職務。
中    華    民    國    99    年    7     月    13    日
                  刑事第一庭  審判長法  官  潘正屏
                                    法  官  黃紀錄
                                    法  官  涂裕洪
以上正本證明與原本無異。
如不服本判決應於收受本判決送達後10日內向本院提出上訴書狀
，其未敘述上訴理由者，應於上訴期間屆滿後20日內向本院補提
理由書狀（均須按他造當事人之人數附繕本）「切勿逕送上級法
院」
中    華    民    國    99    年    7     月    13    日
                                    書記官  卓春成
附錄論罪科刑法條：
公職人員選舉罷免法第99條第1項
對於有投票權之人，行求期約或交付賄賂或其他不正利益，而約
其不行使投票權或為一定之行使者，處3 年以上10年以下有期徒
刑，得併科新臺幣1 百萬元以上1 千萬元以下罰金。

司法院資訊處製作；財團法人民間司法改革基金會備份。
